【裁判字號】    88,上易,2223
【裁判日期】    890119
【裁判案由】    業務侵占
【裁判全文】
臺灣高等法院高雄分院刑事判決                  八十八年度上易字第二二二三號
     上訴人
     即被告   甲○○
右上訴人因業務侵占案件，不服臺灣高雄地方法院八十八年度易字第二一七三號中華
民國八十八年八月十七日第一審判決（起訴案號：臺灣高雄地方法院檢察署八十七年
度偵字第二八○號），提起上訴，本院判決如左：
      主  文
原判決撤銷。
甲○○連續意圖為自己不法之所有，而侵占對於業務上所持有之物，累犯，處有期徒
刑柒月。
    事  實
一、甲○○曾於民國（下同）七十六年間，因偽造文書案件經台灣高等法院判處有期
    徒刑六月，並經最高法院駁回上訴，嗣經減刑為有期徒刑一月又十五日，於八十
    年十二月十六日執行完畢，猶不知悔改。其係大昱補習班之教師，負責授課、招
    生及代該補習班收取補習費等業務，為從事業務之人，竟意圖為自己不法之所有
    ，並基於概括犯意，自八十五年六月間某日起至八十六年九月間某日止，先後多
    次在上開補習班位於高雄市○○○路二七○號營業所內，將其因業務上向學生林
    玫君、侯雅玲、陳慶洲、張育甄、陳明宏、翁志青、黃俊源等十三人收取而持有
    之補習費共新台幣（下同）十七萬元，變易為所有之意思，侵占入己，嗣經大昱
    補習班之負責人張宗平發現催討，甲○○始以其名義簽發面額三十五萬元、發票
    日為八十六年十二月三十日之本票一紙抵償，惟本票屆期，未獲兌現。
二、案經乙○○訴請臺灣高雄地方法院檢察署檢察官偵查起訴。
    理  由
一、訊據上訴人即被告甲○○固坦承在大昱補習班擔任教師，負責授課、招生及代為
    收取補習費等業務，於右揭時地收取學生林玫君、侯雅玲、陳慶洲、張育甄、陳
    明宏、翁志青等十餘人之補習費後，未將之交予大昱補習班及右揭開立面額三十
    五萬本票一紙等事實，惟矢口否認有侵占犯行，辯稱：伊所收得十三位學生之補
    習費僅十七萬元，另外十八萬元是向大昱補習班的借款，伊因當時大昱補習班財
    務狀況不穩定，而伊又為張宗平以大昱補習班名義購買之車輛擔任連帶保證人，
    為保障伊之權利，才未將補習費交予補習班，況其中黃俊源部分業已退還云云。
    經查：被告確有收取右揭學生之補習費一節，業據被告供承在卷（見原審八十八
    年度六月三日、同年八月三日審判筆錄），且經證人即繳費學生林玫君、陳慶洲
    、侯雅玲、黃俊源於偵查中證述屬實（見八十七年偵字第一○四六○號偵查卷第
    二十一頁至第二十二頁、第二十九頁反面，八十七年度偵字第八四四二號偵查卷
    第三十八頁），並有林泰良、黃俊源分別立具之說明書各一紙及黃俊源立具之收
    據二紙附卷可稽（見八十七年度偵續字第二八○號偵查卷第二十一頁、八十七年
    度偵字第八四四二號偵查卷第三頁、第十六頁、第十七頁）。而被告供承其僅收
    取十三位學生共十七萬元補習費之情，雖為告訴人即大昱補習班負責人張宗平所
    否認，惟告訴人指訴被告侵占三十五萬元除舉證人黃俊源、林玫君、侯雅玲、陳
    慶洲、張育甄、翁志青等人外，並未能明確指述，自應為有利被告之認定，以被
    告所供述之十三人為據，而依告訴人所提出之補習費明細表，該補習班學生之學
    費至多在二萬四千元，多數是在二萬元以內者，有該明細表一紙附卷可查，且依
    該明細表所載可知，並非該明細表上所有之學生均是由被告收取補習費用，又被
    告所收取並侵占之學生補習費用中，有部分並非全額繳納，此亦據前開證人陳慶
    洲、侯雅玲於偵查中供述甚明（見前開偵訊筆錄），而依前開林泰良立具之說明
    書亦可知悉，其所繳納者係單科費用，亦非全額之補習費，是被告供承其所侵占
    之補習費僅十七萬元，尚堪採信。另告訴人雖持被告所簽發之前開三十五萬元本
    票以證明被告所侵占之補習費共三十五萬元云云，惟前開被告另積欠告訴人十六
    萬八千元之情，已據告訴人陳明並提出該補習班會計憑件為證，而被告供承該三
    十五萬元之本票係為清償十七萬元其所代收之補習費，另十八萬元係向告訴人所
    借款項等語綦詳，故被告所供稱前開面額三十五萬元之本票其中十八萬元係借款
    ，尚非無據。至被告辯稱學生黃俊源部分業經退還該生，並提出該生出具之收據
    二紙為證云云，然按侵占罪以侵占行為完畢即為既遂，縱令事後將侵占之款如數
    返還，亦無解於侵占罪之成立（最高法院二十二年上字第四七六二號判例參照）
    ，被告係基於業務關係代告訴人收取該部分補習費用，其僅係持有關係，非得任
    意處分，是該部分其既未持交告訴人，則縱確已退還證人黃俊源，依前開說明，
    仍無礙於其侵占犯行之成立。又被告縱因恐告訴人財務狀況不穩，而其又擔任告
    訴人所購買車輛之連帶保證人，為求擔保計，始將前開補習費侵占入己，然被告
    為擔保其因擔任保證人所受損害，自應循合法之程序請求救濟，不得率然憑此扣
    留該等補習費，況被告前於偵查中及原審第一次審理時均係辯稱告訴人積欠其薪
    資始扣留該等補習費，前後所述不一，顯見其情虛。被告所辯，顯係圖卸刑責之
    詞，殊無可採。本件事證明確，被告犯行洵堪認定。
二、查被告係大昱補習班之英文教師，負責授課、招生及代該補習班收取補習費等業
    務，為從事業務之人，其竟將業務上收取之補習費，變易持有為所有之意思，加
    以侵占入己，核其所為，係犯刑法第三百三十六條第二項之業務侵占罪。公訴人
    贅論同法第三百三十五條第一項罪名，容有誤會。其先後多次業務侵占犯行，時
    間緊密，構成要件相同，顯係基於概括之犯意為，為連續犯，依刑法第五十六條
    規定，以一罪論。又被告曾於七十六年間，因偽造文書案件經台灣高等法院判處
    有期徒刑六月，並經最高法院駁回上訴，嗣經減刑有期徒刑一月又十五日，於八
    十年十二月十六日執行完畢，有本院被告全國前案紀錄表在卷足憑，其於有期徒
    刑執行完畢後五年以內再犯有期徒刑以上之本案，為累犯，依法加重其刑。
三、原審論處被告罪刑固非無見，惟查被告為累犯，原判決漏未論及，自有未合，被
 告上訴意旨否認犯罪而指摘原判決不當，雖不足取，但原判決既有可議仍無可維
    持，爰審酌被告犯罪之動機，所侵占之金額，及其犯罪後之態度等一切情狀，量
    處如主文所示之刑。
四、至公訴意旨以被告未清償借款十八萬元部分，亦認涉刑法侵占罪嫌云云。按犯罪
    事實，應依證據認定之，無證據不得推定其犯罪事實，刑事訴訟法第一百五十四
    條定有明文。又金錢或其他代替物，因消費借貸契約由當事人之一方移轉所有權
    於他方者，他方雖負有以種類、品質、數量相同之物返還之義務，但非代所有權
    人保管原物，其事後延不返還，自係民事上違約問題，與侵占罪之要件並不相符
    （最高法院二十三年上字第一八三○號判例參照）。經查，有如前述，上開十八
    萬元既非被告因業務關係向上開學生收取之補習費，且係被告另行積欠告訴人之
    債務，核與上開侵占罪之構成要件尚有未合，自難以該罪相繩；此外，又無其他
    確切證據足認被告就該部分涉有侵占犯行，本應為被告無罪判決之諭知，惟該部
    分公訴人係以一罪關係起訴，爰不另為無罪判決之諭知。
據上論結，應依刑事訴訟法第三百六十九條第一項前段、第三百六十四條、第二百九
十九條第一項前段，刑法第五十六條、第三百三十六條第二項、第四十七條，罰金罰
鍰提高標準條例第一條前段，判決如主文。
本案經檢察官郭振昌到庭執行職務。
中   華    民     國     八   十   八   年   一    月   十     九      日
                              臺灣高等法院高雄分院刑事第二庭
                                  審判長法官  曾永宗
                                        法官  曾玉英
                                        法官  邱永貴
右正本證明與原本無異。
不得上訴。
                                      書記官  鄭靜芳
中    華    民    國     八十九     年       一       月    二十一    日
附錄：本判決論罪科刑法條：
刑法第三百三十六條第二項
對於業務上所持有之物，犯前條第一項之罪者，處六月以上五年以下有期徒刑，得併
科三千元以下罰金。
                                                                        Ｆ


司法院資訊處製作；財團法人民間司法改革基金會備份。
